【裁判字號】    98,勞訴,6
【裁判日期】    980731
【裁判案由】    確認僱傭關係存在等
【裁判全文】
臺灣臺北地方法院民事判決               98年度勞訴字第6號
原      告  庚○○
訴訟代理人  周靜儀律師
被      告  新加坡商寶利士股份有限公司
法定代理人  丙○○
訴訟代理人  陳永昌律師
複  代理人  吳孟勳律師
            陳柏均律師
上列當事人間請求確認僱傭關係存在等事件，本院於中華民國98
年7月10日言詞辯論終結，判決如下：
    主      文
原告之訴及假執行之聲請均駁回。
訴訟費用由原告負擔。
    事實及理由
甲、程序部分：
    按確認法律關係之訴，非原告有即受確認判決之法律上利益
    者，不得提起之，民事訴訟法第247條第1項前段定有明文。
    所謂即受確認判決之法律上利益，係指因法律關係之存在與
    否不明確，致原告主觀上認為其在法律上之地位有不安之狀
    態存在，且此種不安之狀態，能以確認判決將之除去者而言
    ，最高法院52年臺上字第1240號判例足資參照。查本件原告
    主張兩造間僱傭關係存在，然為被告所否認，堪認兩造間僱
    傭關係存否並不明確，致原告在私法上之地位有受侵害之不
    安狀態存在，且此不安狀態得以確認判決除去之，故原告起
    訴請求確認僱傭關係存在，有即受確認判決之法律上利益，
    合先敘明。
乙、實體部分：
一、原告主張：
    原告自民國95年8月23日起在被告公司任職，從事業務工作
    ，每月月薪新臺幣（下同）4萬5000元，原告於97年1月份向
    被告提出婚假申請，表示將於同年2月18日至2月25日請婚假
    8天，並告知已懷有身孕，詎被告聲稱若要請婚假，即予以
    解僱，並要求原告自動提出辭呈離職，嗣見原告不願意辭職
    ，被告遂向原告表示將以資遣方式讓原告離職，原告表示不
    願被資遣，然被告表示若不簽「資遣協議書」，原告一毛錢
    也拿不到，亦不能回公司上班領薪水，原告在面臨不簽協議
    書將無薪水、無工作，又不能申請失業給付津貼而沒有收入
    之情形下，不得已於97年3月11日簽立被告片面擬定之資遣
    協議書。惟由於原告非自願被資遣，故於協議書上特別註記
    「本人現為懷孕期間，遭公司非合理資遣」，是資遣協議書
    之簽立並非出於原告本意，原告係受被告脅迫始簽訂協議書
    ，依民法第92條規定自得撤銷，該協議書不能拘束原告。又
    被告知悉原告懷孕仍非法資遣原告，已違反性別工作平等法
    第11條規定，故兩造間僱傭關係仍存在。至其他懷孕員工雖
    未遭被告資遣，然上開員工或係主管，或在原告遭資遣後始
    懷孕，被告不得以此合法化本件違法資遣之事實。嗣兩造曾
    於97年4月9日經中華民國勞資關係協進會（以下簡稱勞資協
    進會）進行協調不成，而被告於97年3月起即未給付原告薪
    資，扣除被告已給付之3月份薪資1萬5968元，被告尚應給付
    原告自97年3月12日起至同年7月止之薪資總計20萬9032元，
    並自97年8月1日起至原告復職之日止，按月給付原告薪資4
    萬5000元，為此本於僱傭契約之法律關係及民法第487條規
    定提起本訴，並聲明：（一）確認原告與被告間僱傭關係存
    在。（二）被告應給付原告20萬9032元及自起訴狀繕本送達
    翌日起至清償日止，按週年利率百分之5計算之利息。（三
    ）被告應自97年8月1日起至原告復職之日止，按月給付原告
    4萬5000元。（四）願供擔保，請准宣告假執行。
二、被告則以：
    原告經常上班遲到，或自稱拜訪客戶而未到公司簽到但未告
    知主管，且原告身為業務人員，開發新客戶、將工作進度及
    成果報告主管、與客戶保持聯繫、瞭解客戶需求等為其職責
    所在，然被告客戶常向原告主管抱怨無法聯絡原告，被告之
    其他員工亦常找不到原告，造成業務處理上極大困擾，甚有
    客戶屢向被告要求更換原告，影響被告商譽至鉅。此外，原
    告因積欠所得稅、健保費、交通違規罰金以及銀行卡債等，
    被告接獲行政執行處或法院之執行命令，要求扣押原告之薪
    資，顯示原告信用不佳，自我管理能力不足，被告公司總監
    戊○○及市場經理丁○○遂於97年1月底針對上開工作表現
    不佳事宜約談原告，詎原告表示因結婚之故，將於97年農曆
    年過後主動離職，並未告知已懷孕，被告同意並比照勞動基
    準法（以下簡稱勞基法）規定給與原告資遣費，嗣與原告會
    算資遣費金額。然原告於97年3月11日簽立資遣協議書時，
    竟於協議書原本上自行加註「本人現為懷孕期間，遭公司非
    合理資遣」等文字，被告至此方知原告懷孕。惟國泰綜合醫
    院汐止分院於97年4月21日之診斷證明書記載原告當時已妊
    娠18週又4日，足見原告於97年1月中旬之前即懷孕，原告卻
    於97年1月7日仍向被告請生理假1日，而被告於97年1月18
    日至同年月23日在哈爾濱舉辦員工旅遊，也曾告知懷孕員工
    建議勿參與，如欲前往者，需簽立切結書，原告參與旅遊且
    未簽立切結書，被告對其懷孕一事確不知情，故本件肇因原
    告主動表示離職，經被告同意並給與資遣費後，兩造合意終
    止勞動契約，被告未脅迫原告簽署協議書，亦非以懷孕為由
    資遣原告，且被告有其他懷孕員工仍在職並未解僱，是以兩
    造間已無僱傭關係存在，原告起訴請求確認兩造僱傭關係存
    在，並請求被告給付薪資，洵屬無據等語置辯，並聲明：（
    一）原告之訴駁回。（二）如受不利判決，願供擔保請准宣
    告免假執行。
三、經查，本件原告主張其自95年8月23日起在被告公司擔任業
    務專員，每月薪資4萬5000元，兩造間存有僱傭契約關係並
    有勞基法適用。兩造於97年3月11日簽立「資遣協議書」，
    原告並在協議書下方加註：「本人現為懷孕期間遭公司非合
    理資遣」等語，被告則依資遣協議書約定，付清原告至97年
    3月11日為止之薪資、資遣費。嗣兩造於97年4月9日經勞資
    協進會協調未果，原告遂於97年5月16日寄發存證信函請求
    回復工作權，並表明將於97年5月26日至被告公司繼續工作
    ，該存證信函於97年5月20日送達被告，被告則以97年5月20
    日存證信函表示不同意原告返回公司工作。又原告於97年4
    月21日經國泰綜合醫院汐止分院診斷已妊娠18週又4日，最
    後一次月經來潮為96年12月12日；而原告曾於97年1月7日請
    生理假1日，於97年1月8日請病假1日，於97年1月23日、97
    年2月4日、5日請特別休假，於97年2月13日至同年月22日請
    婚假，於97年2月26日、27日及29日至同年3月3日請特別休
    假，另於97年1月24日請病假1日，並於97年1月18日至同年
    月23日參加被告舉辦之員工旅遊，地點為中國大陸哈爾濱省
    等情，為兩造所不爭執，並有資遣協議書（見本院97年度北
    勞調字第94號卷第8頁）、勞資爭議協調會議紀錄（同上卷
    第9頁）、原告於97年5月16日寄發之存證信函（同上卷第10
    頁）、被告於97年5月20日寄發之存證信函（同上卷第11、
    12頁）、薪資證明（同上卷第13、14頁）、國泰綜合醫院汐
    止分院診斷證明書（同上卷第64頁）、請假單（同上卷第65
    頁）、臺灣土地銀行存款憑條（見本院卷第152頁）在卷可
    稽，此部分堪信為實。今原告主張被告明知原告懷孕而欲解
    僱，違反性別工作平等法第11條規定，且被告脅迫原告簽立
    系爭之「資遣協議書」，依民法第92條規定原告撤銷該協議
    書，兩造並非合意終止勞動契約，僱傭關係仍存在，並請求
    給付薪資；惟被告否認上情，並以前詞置辯，是本件爭點首
    要在於：兩造僱傭關係是否業已合意終止？
（一）按因被詐欺或被脅迫而為意思表示者，表意人得撤銷其意
      思表示；又按當事人主張有利於己之事實者，就其事實有
      舉證之責任，民法第92條前段、民事訴訟法第277條前段
      定有明文。再按民法第92條第1項前段規定，因被詐欺或
      被脅迫而為意思表示者，表意人得撤銷其意思表示。所謂
      因被脅迫而為意思表示，係指因相對人或第三人以不法危
      害之言語或舉動加諸表意人，使其心生恐怖，致為意思表
      示而言（最高法院95年臺上字第2948號判決可參）；而當
      事人主張其意思表示係因被詐欺或脅迫而為之者，應就其
      被詐欺或被脅迫之事實，負舉證之責任，最高法院21年度
      上字第2012號判例意旨可資參照。今原告主張被告要求其
      自動離職未果後，即脅迫原告於97年3月11日簽署上開資
      遣協議書云云，被告則抗辯本件係原告主動表示因結婚之
      故，將於97年農曆年過後離職，經被告同意，並未脅迫原
      告簽署系爭協議書，兩造係合意終止勞動契約等語。經查
      ，證人即被告公司總監戊○○於本院審理中結證稱：因接
      到客戶即華碩公司採購小姐來電抱怨常無法聯絡到原告，
      經詢問原告主管己○○，得知其他客戶也發生同樣情形，
      且原告常遲到早退，公司要求的業務目標亦未達成，故於
      97年1月30日與經理丁○○一同約談原告，向原告提出上
      開缺失，原告未予否認，並主動表示不想繼續在公司工作
      ，將於2月份結婚嫁到中壢，待休完特別休假及婚假後，
      會在2月底離職，渠當即同意。嗣原告於97年2月14日休假
      期間致電要求資遣費，渠亦同意等語（見本院卷第86頁）
      ，另證人即被告公司產品部門經理丁○○於隔離訊問後亦
      結證稱：在辦公室偶而會聽到其他同仁表示又找不到原告
      ，曾於1月30日與證人戊○○共同和原告討論其工作表現
      問題，原告主動表示2月份要結婚，並說想要離職，戊○○也同意，渠等就開始討論休假事宜等語（見本院卷86頁
      背面），證人即被告公司會計鄭玉雲亦證稱：因公司收到
      法院來函表示原告有欠稅及銀行債務問題，要強制查扣原
      告薪資，伊詢問原告後，原告表示將在97年過完農曆年後
      結婚，就要離職，請伊暫時不要查扣薪資。97年過年後原
      告參加拜拜，第二天就沒來上班，戊○○請伊計算原告的
      資遣費並通報勞工局原告離職。嗣原告來電，伊在電話中
      與原告溝通資遣費之計算方式及金額，有詢問原告是否同
      意按協議書上的協議方式資遣並離職，原告表示同意，且
      之前已向勞工局詢問過相關權益，並表示謀職期間也要領
      錢，伊遂重新計算金額。系爭協議書是依照與原告協談的
      內容，由另1員工乙○○繕打，協談當時，伊與乙○○是
      當面溝通，原告則透過電話同時與伊和乙○○討論，所以
      原告知道協議的內容，也表示同意，否則不會領取資遣費
      等語明確（見本院卷第137頁背面、第138頁），綜觀系爭
      資遣協議書上亦記載：「茲因甲方（即原告）在工作上不
      適任此職務之故，甲方工作至97年3月11日止，雙方針對
      資遣金計算及發放問題簽訂此協議書...三、發放方式：
      經甲乙雙方協商同意... 」，足見本件確係原告主動表示
      因結婚之故，將於97年農曆年過後離職，並要求被告給付
      資遣費，經被告同意，遂由證人鄭玉雲與原告會算資遣費
      及薪資金額，經原告同意資遣協議書內容後，方於97年3
      月11日簽訂系爭協議書，兩造顯係合意終止勞動契約，要
      無疑義。原告雖在系爭資遣協議書上另以手寫方式註記「
      本人現為懷孕期間遭公司非合理資遣」等語，然此僅係原
      告片面意見之表述，仍無礙兩造僱傭關係已於97年3月11
      日即生合意終止之效力。至原告雖主張係受被告脅迫，始
      在系爭協議書上簽字云云，惟原告於本院審理中自承並無
      證據證明被告有為何脅迫情事（見本院卷第138頁），且
      由原告仍得任意為上開註記等情節觀之，可反面推知其意
      見表達自由並未受到被告任何箝制，本件自難僅憑原告片
      面陳述，即認被告曾以何不法危害之言語或舉動加諸原告
      ，使其心生恐怖而為意思表示，原告據此主張撤銷協議書
      內容，委無足採。綜上，兩造僱傭關係既於97年3月11日
      即生合意終止之效力，則原告訴請被告給付勞動契約終止
      後起算之工資，即非有據。
（二）又按性別工作平等法第11條固規定：「雇主對受僱者之退
      休、資遣、離職及解僱，不得因性別或性傾向而有差別待
      遇」、「工作規則、勞動契約或團體協約，不得規定或事
      先約定受僱者有結婚、懷孕、分娩或育兒之情事時，應行
      離職或留職停薪；亦不得以其為解僱之理由」、「違反前
      2項規定者，其規定或約定無效；勞動契約之終止不生效
      力」，今原告主張被告係因知悉其懷孕之事始解僱云云，
      惟為被告所否認。經查，證人即被告公司員工甲○○於本
      院審理中固證稱：伊知道原告懷孕，為此還勸原告不要參
      加公司於97年1月之哈爾濱員工旅遊。哈爾濱員工旅遊回
      臺後某日，原告因懷孕不舒服要伊代向公司請假，伊有告
      知證人戊○○原告懷孕須請假，但不確定戊○○有無聽到
      等語（見本院卷第97頁背面、第98頁），然證人戊○○係
      因原告工作態度及表現不佳問題方才進行約談，原告並於
      會談中主動表示將要結婚故欲離職等情，已如前述，證人
      戊○○並證稱：原告從未告知懷孕一事，只有提到要結婚
      ，遂告知原告可依公司規定請假，員工甲○○雖曾告知原
      告身體不舒服要請假，但未提到懷孕等語（見本院卷第86
      頁背面），又原告工作表現及態度確有不佳情形，亦據證
      人己○○於本院審理中結證稱：英華達公司、華碩公司皆
      係原告負責的客戶，其中英華達公司的業績占原告業績百
      分之80以上，然英華達公司採購部門常反應無法聯繫原告
      ，甚至直接向被告代理的原廠抱怨，原廠遂要求將原告換
      掉，另華碩公司也曾反應找不到原告，以致原告本應處理
      的業務，例如替客戶備貨、零件為不良品需退換或解決等
      事宜，須由別人替原告處理。伊有詢問原告為何常常無法
      聯絡上，原告未解釋原因，只說以後會注意，但狀況並未
      改善，而英華達公司與原告無法聯繫上的頻率很高，10次
      中有6、7次找不人，最後只好將原告負責的業務改由原告
      助理處理等語綦詳（見本院卷第96頁背面），並有證人己○○因上開爭議寄予原告之電子郵件在卷可憑（見本院97
      年北勞調字94號卷第39至56頁），原告對電子郵件之真實
      性並不爭執，復自承原廠確實認為自己對於英華達公司的
      服務不佳，故要求更換等語明確（見本院卷第97頁），足
      見證人戊○○證稱本件肇因於原告工作表現不佳問題，才
      進行約談，要與原告是否懷孕乙節無涉等情堪信為實。況
      原告於國泰綜合醫院汐止分院97年4月21日診斷當時，已
      妊娠18週又4日，有國泰綜合醫院汐止分院診斷證明書在
      卷可稽，足見原告應於96年12月間至97年1月間即已懷孕
      ，詎仍於97年1月7日以「生理期」為由向被告請生理假1
      日，此為原告所是認，甚且在證人甲○○善意勸阻下，仍
      參加懷孕婦女不宜參與之哈爾濱員工旅遊，是以被告如何
      在原告有意隱瞞懷孕事實之情況下，明確知悉原告已懷孕
      ，進而以此為作為解僱事由，實有疑義。再查，縱認兩造
      於簽署資遣協議書前，被告已獲悉原告懷孕事實，然原告
      迄仍未舉證證明被告僅因原告懷孕即欲為差別待遇之解僱
      ，其空言主張被告違反性別工作平等法第11條規定云云，
      亦無足採。
四、綜上所述，原告主張兩造並非合意終止勞動契約，原告簽署
    系爭資遣離職協議書之意思表示係遭被告脅迫而主張撤銷，
    且被告違反性別工作平等法第11條規定，故兩造間僱傭關係
    仍存，請求確認僱傭關係存在並給付薪資云云，均無理由，
    應予駁回。又原告之訴既經駁回，其假執行之聲請亦失所附
    麗，應併予駁回。
五、本件事證已臻明確，兩造其餘攻擊防禦方法及舉證，核與判
    決結果無影響，爰不再一一論列，併予敘明。
六、據上論結，本件原告之訴為無理由，依民事訴訟法第78條，
    判決如主文。
中    華    民    國    98    年    7     月    31    日
                  勞工法庭    法  官  孫正華
以上正本係照原本作成。
如對本判決上訴，須於判決送達後20日內向本院提出上訴狀。
中    華    民    國    98    年    7     月    31    日
                              書記官  林秀娥


司法院資訊處製作；財團法人民間司法改革基金會備份。
